【裁判字號】    95,重上更(一),28
【裁判日期】    950705
【裁判案由】    拆屋還地
【裁判全文】
臺灣高等法院民事判決              95年度重上更(一)字第28號
上  訴  人  地○○
            甲○○
共      同
訴訟代理人  蔡俊有律師
被  上訴人  未○○○(即陳珠璫之承受訴訟人)
            申○○(即陳珠璫之承受訴訟人)
            酉○○(即陳珠璫之承受訴訟人)
            戌○○(即陳珠璫之承受訴訟人)
            天○○
            亥○○
            巳○○(即張陳月鳳之承受訴訟人)
            丑○○(即張陳月鳳之承受訴訟人)
            子○○(即張陳月鳳之承受訴訟人)
            卯○○(即張陳月鳳之承受訴訟人)
            辰○○(即張陳月鳳之承受訴訟人)
            寅○○(即張陳月鳳之承受訴訟人)
            午○○(即張陳月鳳之承受訴訟人)
            庚○○（即辛○○○之承受訴訟人）
            己○○（即辛○○○之承受訴訟人）
            戊○○（即辛○○○之承受訴訟人）
上  三  人
法定代理人  乙○○
被  上訴人  丁○○（即辛○○○之承受訴訟人）
            丙○○（即辛○○○之承受訴訟人）
上  二  人
法定代理人  壬○○
共      同
訴訟代理人  陳錦隆律師
            黃世芳律師
上列當事人間拆屋還地事件，上訴人對於中華民國91年6 月19日
及91年7月24日臺灣士林地方法院86年度重訴字第327號第一審判
決提起上訴，經最高法院第一次發回更審，本院於95年6 月21日
言詞辯論終結，判決如下：
    主  文
上訴駁回。
第二審及發回前第三審訴訟費用（除確定部分外）由上訴人負擔
。
    事實及理由
一、被上訴人庚○○、己○○、戊○○、丁○○、丙○○之被繼
    承人辛○○○於94年12月24日死亡，其原來繼承人均拋棄繼
    承，被上訴人庚○○、己○○、戊○○、丁○○、丙○○為
    其法定繼承人，有原審法院通知、繼承系統表、戶籍謄本足
    稽（見本院卷第85至92頁），並聲明承受訴訟，核無不合，
    應予准許。又原審共同被告中國災胞救助總會於訴訟進行中
    更名為中華救助總會，有內政部89年5 月19日函一份為証，
    其人格仍屬同一，僅當事人名稱之更正，又上訴人地○○之
    姓名於被上訴人起訴時誤為陳蕃昭，亦據上訴人地○○之訴
    訟代理人在本院陳明，並提出身分証影本一份為証（見本院
    卷第99頁），經核其當事人性質仍屬同一，自應准其變更。
二、本件被上訴人起訴請求拆屋還地訴訟，原審於91年6 月19日
    所為判決主文第4項固判決命「被告癸○○、甲○○應自坐
    落台北市○○區○○段2小段685地號土地上如附圖所示編號
    5，即門牌號碼為台北市○○區○○路100巷臨80號房屋，面
    積共計59.75㎡部分遷出」，然查原審共同被告癸○○與上
    訴人甲○○無婚姻關係，亦無親誼關係，僅係同居於系爭房
    屋內，且於原審判決後，癸○○即已離開該屋，並未繼續居
    住系爭房屋之事實，為兩造所不爭執（見本院卷第45、74、
    80頁），是此部分之訴訟標的法律關係對上訴人甲○○及癸
    ○○而言，僅係屬事實上及法律上同種類之原因，而為共同
    訴訟人，屬普通共同訴訟（參照民事訴訟法第53條第3款規
    定），並非固有或類似必要共同訴訟，上訴人甲○○提起上
    訴之效力並不及於已敗訴確定之原審共同被告癸○○，合先
    說明。
三、被上訴人起訴主張：台北市○○區○○段2小段685-2、685
    -4、685-5、685-8、685-10、685-13地號土地（均分割自
    685地號土地）及689-1、689-5、689-6、689-8地號土地（
    均分割自689地號土地）（以下除地號外，均稱系爭土地）
    原為伊等之被繼承人陳海沙所有，陳海沙於43年9月9日與原
    審共同被告中華救助總會之前身中國大陸災胞救濟總會（下
    稱救總）訂立借用契約，將系爭土地出借與救總，依系爭借
    用契約之借用目的，系爭土地係專供大陸來台忠貞義胞吳大
    鴻等21人墾殖及建屋居住之用為限，而吳大鴻等人現均已不
    再使用系爭土地，上開使用借貸之目的業已完成，救總未經
    伊等之同意，擅將系爭土地轉借予非義胞使用，顯已違反陳
    海沙與救總間使用借貸契約之約定，伊等自得依民法第472
    條第2款規定終止借貸契約，伊等與救總間之使用借貸契約
    既已終止，爰本於借貸物返還請求權及所有物返還請求權請
    求共同被告救總返還系爭土地；又前開借貸契約業經合法終
    止，上訴人及共同被告（均已確定）占有系爭土地，亦顯無
    正當權源，伊等自亦得本於所有權請求上訴人及共同被告分
    別將系爭土地上屬其等占有之建物及地上物拆除，並將占用
    土地返還伊等情；爰依民法第767條規定，請求判決命上訴
    人甲○○應自系爭685地號土地上如原審判決附圖所示編號5
    ，即門牌號碼為台北市○○區○○路100巷臨80號房屋，面
    積59.75㎡遷出；上訴人地○○應將坐落系爭685地號土地上
    如原審判決附圖所示編號5，即門牌號碼為台北市○○區○
    ○路100巷臨80號之建物、編號6、6-1、6-2、6-3、6-7、7
    、7-1、7-2、7-3部分，面積共計611.21㎡拆除，並與共同
    被告救總將占有土地返還被上訴人。（按上訴人甲○○部分
    ，原審判決甲○○應遷出，經甲○○提起上訴遭本院前審駁
    回上訴後，甲○○不服提起第三審上訴，經最高法院廢棄發
    回；就上訴人地○○、宇○○○部分，原審判決命地○○、
    宇○○○遷出，而駁回被上訴人請求拆屋之部分，被上訴人
    及地○○、宇○○○各自就其敗訴部分提起上訴；嗣經本院
    前審判決命地○○、宇○○○拆屋，而駁回地○○、宇○○
    ○之上訴，駁回被上訴人其餘之上訴，被上訴人未再聲明不
    服，地○○、宇○○○就其敗訴部分提起第三審上訴，經最
    高法院就本院前審命地○○遷出如原判決附圖5號房屋部分
    、命宇○○○拆除如原判決附圖20號房屋之部分廢棄發回，
    其餘部分則駁回上訴而告確定，而有關上訴人宇○○○拆除
    部分復據被上訴人在本院撤回上訴亦告確定，是本案僅餘被
    上訴人訴請甲○○、地○○自原判決附圖5之房屋遷出部分
    ，尚未確定，其餘均已確定）。
四、上訴人則以：伊2人於71年間受僱於訴外人保證責任台北市
    雙溪合作農場（下稱雙溪農場），現仍於農場耕作，伊2人
    占用之房屋及建物均係雙溪農場建造所有，分配予伊2人使
    用，伊2人僅為雙溪農場之占有輔助人，對系爭房舍及附屬
    建物無處分權，故在被上訴人訴請雙溪農場拆屋還地之前，
    無權要求伊2人自系爭建物遷出等語，又救總與陳海沙間應
    係成立租賃契約，縱認屬使用借貸契約，救總並無違反使用
    借貸之目的。況被上訴人曾申請救總向台北市國稅局說明系
    爭土地使用情形，因而獲免徵遺產稅，其自已知悉且同意伊
    2人使用系爭土地，故伊2人亦非無權占有等語置辯。
五、上訴人上訴聲明：
   （一）原判決關於不利於上訴人甲○○、地○○部分及該部
         分假執行之宣告及訴訟費用之裁判均廢棄。
   （二）上開廢棄部分被上訴人在第一審之訴及假執行之聲請
         均駁回。
    被上訴人答辯聲明：駁回上訴。
六、兩造不爭之事實：
（一）被上訴人係台北市○○區○○段2小段685-2、685-4、685
      -5、685-8、685-10、685-13地號土地（均分割自685地號
      土地）及689-1、689-5、689-6、689-8地號土地（均分割
      自689地號土地）之所有權人，其被繼承人陳海沙於43年9
      月9 日與原審共同被告救總簽訂使用借貸契約，將系爭土
      地出借與救總供大陸來台忠貞義胞墾殖及建屋居住，嗣救
      總先於45年間將系爭土地出借與陽明山大陸義胞畜牧生產
      合作社，由社員吳大鴻等21人使用系爭土地，再於48年間
      將系爭土地出借與於同年12月27日成立之雙溪農場使用之
      事實，業據被上訴人提出土地登記謄本（見原審卷第1宗
      14-26頁，本院前審卷第2宗119-223頁、第4宗219-228 頁
      ）、土地借用契約書（見原審卷第1宗27頁）及救總出具
      與「陽明山大陸義胞畜牧生產合作社」之土地使用證明書
      （見原審卷第1宗238頁）為證，且為上訴人所不爭執，堪
      信為真實。
（二）上訴人2人現仍居住於第685-13地號分割自685地號土地上
      如原審判決附圖所示編號5之建物內，即門牌為台北市○
      ○區○○路100巷臨80號房屋；上訴人地○○復占有使用
      同地號土地如原審判決附圖所示編號編號6、6-1、6-2、
      6-3、6-7、7、7-1、7-2、7-3部分，亦經本院前審赴現場
      勘驗屬實（見本院前審卷第2宗190頁），而編號5、6、7
      之建物，雙溪農場於本院前審陳報係其興建所有（見本院
      前審卷第3宗116頁背面、第5宗第3頁），此為兩造所不爭
      執（見本院前審卷第4宗11頁）
七、按所有人對於無權占有或侵奪其所有物者，得請求返還之；
    對於妨害其所有權者，得請求除去之，民法第767條定有明
    文。被上訴人等人本於所有權主張上訴人無權占有系爭土地
    ，請求彼等遷讓，經核其起訴之當事人適格。至被上訴人等
    人所為之請求，有無理由，分述如下：
（一）經查系爭土地係被上訴人等人之被繼承人陳海沙於43年9
      月9 日出借與原審共同被告中華救助總會之前身救總供大
      陸來台忠貞義胞作墾殖與建築住宅之用，而救總先於45年
      間將系爭土地出借與陽明山大陸義胞畜牧生產合作社，由
      社員吳大鴻等21人使用系爭土地，有土地借用契約及土地
      使用証明書影本可按（見原審第1宗卷第27、238頁），再
      於48年間將系爭土地出借與於同年12月27日成立之訴外人
      雙溪農場使用，上訴人二人係雙溪農場之受僱人，受雙溪
      農場之分配而居住使用如原審判決附圖所示編號5之房屋
      ，除被上訴人等人否認曾同意訴外人雙溪農場使用系爭土
      地外，餘為兩造所不爭執。
（二）次查，土地與房屋為各別之不動產，各得單獨為交易之標
      的，且房屋性質上不能與土地使用權分離而存在，亦即使
      用房屋必須使用該房屋之基地，上訴人二人所占用之房屋
      雖係雙溪農場所興建，但雙溪農場占有使用系爭土地之權
      源乃源自於救總，而即使雙溪農場係自陽明山大陸義胞畜
      牧生產合作社改組而成立（參見救總67年7 月14日書函附
      「陳海沙先生申請收回雙溪合作農場土地協商會議紀錄」
      ─見原審卷第4宗55、56頁，本院前審卷第1宗172頁；惟
      依臺北市政府社會局93年11月9日北市社一字第0934017
      3500號函載，依目前檔案無法認訴外人雙溪農場與陽明山
      大陸義胞畜牧生產合作社有關連─見本院前審卷第2宗231
      -239頁），然因共同被告中華救助總會已無權繼續借用系
      爭土地，應將系爭土地返還被上訴人等人，業經原審判決
      確定在案，則雙溪農場占用系爭土地即失其正當權源，上
      訴人二人使用系爭房屋雖係受雙溪農場之分配而屬有權使
      用，但就房屋所使用之基地，因雙溪農場並無合法占用之
      權源，則上訴人二人既僅為雙溪農場之占有輔助人，自亦
      無合法占用系爭土地之權源，則被上訴人本於所有權請求
      現占用系爭土地之上訴人二人自坐落於系爭土地上之原審
      判決附圖編號5之房屋遷讓，於法有據。
八、綜上所述，被上訴人陳珠璫等人本於所有權請求上訴人甲○
    ○、地○○應自坐落系爭685-13地號土地上如原審判決附圖
    編號5之建物即門牌號碼臨溪路100巷80號（臨）房屋遷出，
    為有理由，應予准許，原審所為上訴人二人敗訴之判決，於
    法並無不合，上訴人上訴意旨指摘原判決此部分不當，求予
    廢棄改判，為無理由，應予駁回。
九、本件事証已臻明確，兩造其餘攻擊或防禦方法及未經援用之
    證據，經本院斟酌後，認為均不足以影響判決之結果，無逐
    一詳予論駁之必要。併此敘明。
據上論結，本件上訴為無理由，依民事訴訟法第449條第1項、第
78條，判決如主文。
中    華    民    國    95    年    7     月    5     日
                  民事第十四庭    審判長法  官  許正順
                                        法  官  鍾任賜
                                        法  官  張  蘭
正本係照原本作成。
如不服本判決，應於收受送達後20日內向本院提出上訴書狀，其
未表明上訴理由者，應於提出上訴後20日內向本院補提理由書狀
（均須按他造當事人之人數附繕本）上訴時應提出委任律師或具
有律師資格之人之委任狀；委任有律師資格者，另應附具律師資
格證書及釋明委任人與受任人有民事訴訟法第466條之一第一項
但書或第二項（詳附註）所定關係之釋明文書影本。
中    華    民    國    95    年    7     月    5     日
                                        書記官  應瑞霞
附註：
民事訴訟法第四百六十六條之一（第一項、第二項）：
對於第二審判決上訴，上訴人應委任律師為訴訟代理人。但上訴
人或其他法定代理人具有律師資格者，不在此限。
上訴人之配偶、三親等內之血親、二親等內之姻親，或上訴人為
法人、中央或地方機關時，其所屬專任人員具有律師資格並經法
院認為適當者，亦得為第三審訴訟代理人。


司法院資訊處製作；財團法人民間司法改革基金會備份。
